【裁判字號】    96,訴緝,537
【裁判日期】    970630
【裁判案由】    妨害國幣懲治條例
【裁判全文】
臺灣臺中地方法院刑事判決             96年度訴緝字第537號
公  訴  人  臺灣臺中地方法院檢察署檢察官
被      告  甲○○
選任辯護人  張淑琪律師
上列被告因妨害國幣懲治條例案件，經檢察官提起公訴（80年度
偵字第9373號、80年度偵字第11064號），本院判決如下：
    主    文
甲○○共同意圖供行使之用，而偽造幣券，處有期徒刑伍年肆月
，扣案如附表所示之物均沒收。
    犯罪事實
一、甲○○於民國80年間因欠債無力償還，欲偽造我國境內由中
    央銀行所發行之「新臺幣拾圓」（74年版）硬幣以供購物或
    換取真幣牟利，而與其妻王陳秀玉（業經臺灣高等法院臺中
    分院以81年度上訴字第544號判處有期徒刑五年二月，再經
    最高法院以81年度台上字第3735號駁回上訴後確定，嗣已執
    行完畢）基於意圖供行使之用而偽造幣券之犯意聯絡，先由
    甲○○自80年7月1日起向不知情之林清丈承租坐落臺中市東
    區旱溪東巷（嗣整編為旱溪東路）369號之空廠房，而以不
    詳方法購置如附表編號2至編號6所示之器械設備及原料，另
    又在渠等當時賃居之臺中縣大里鄉（嗣改制為大里市○○○
    路96之1號購置如附表編號1所示之滾邊修飾機，甲○○及王
    陳秀玉即共同自80年8月1日起，先在上開臺中市東區旱溪東
    巷369號廠房內使用上開器械設備，將上開造幣原料裁切成
    形及刻造幣面圖文後，再將該等偽造硬幣半成品移至上開臺
    中縣大里鄉○○路96之1號處以滾邊修飾機製造刻痕，而以
    此等方法接續偽造「新臺幣拾圓」硬幣。嗣為警於80年8月
    10日17時許循線查獲，並在上開地點分別扣得如附表所示之
    物。
二、案經臺中縣警察局霧峰分局報請臺灣臺中地方法院檢察署檢
    察官偵查起訴。
    理    由
一、按被告以外之人於審判外之陳述雖不符刑事訴訟法第159條
    之1至之4等4條之規定，而經當事人於審判程序同意作為證
    據，法院審酌該言詞陳述或書面陳述作成時之情況，認為適
    當者，亦得為證據；當事人、代理人或辯護人於法院調查證
    據時，知有刑事訴訟法第159條第1項不得為證據之情形，而
    未於言詞辯論終結前聲明異議者，視為有前項之同意，同法
    第159條之5定有明文。立法意旨在於傳聞證據未經當事人之
    反對詰問予以核實，原則上先予排除。惟若當事人已放棄反
    對詰問權，於審判程序中表明同意該等傳聞證據可作為證據
    ；或於言詞辯論終結前未聲明異議，基於尊重當事人對傳聞
    證據之處分權，及證據資料愈豐富，愈有助於真實發見之理
    念，且強化言詞辯論主義，使訴訟程序得以順暢進行，上開
    傳聞證據亦均具有證據能力。查下列經本院作為本案證據之
    被告以外之人於審判外之陳述，依卷證資料所示，其等作成
    之狀態，並無違背作成之人個人意思而為陳述，或其他違法
    情事，且公訴人、被告及選任辯護人於本院審理中復不爭執
    證據能力及真實性，足認並無顯不可信之情況，且本院審酌
    陳述作成時，並無受人情施壓或干擾之情形，復為本院事實
    認定之重要依據，認為作為本案之證據尚屬適當，應認具有
    證據能力，合先敘明。
二、得心證之理由：
  (一)訊據被告甲○○對於上開犯罪事實均坦承不諱，惟爭執其犯
    行尚未達到既遂之程度，辯稱：本案偽造硬幣之技術粗糙，
    一看就知道是偽造的云云。選任辯護人亦為其辯護稱：扣案
    偽造硬幣中，有部分側邊尚無齒紋狀刻痕，梅花圖案之條紋
    亦模糊不清，硬幣邊緣切邊亦不規則，此為肉眼即可觀察得
    知，故本案偽造幣券犯行應屬未遂，並請審酌被告當時困於
    家計負擔而為本案之犯罪動機，且被告開始實施本案偽造幣
    券犯行未幾即為警查獲，對社會治安危害有限，本件有情輕
    法重之情形，請予以減輕其刑，並從輕量刑等語。
  (二)經查：被告上開犯行，除據其於本院審理時坦承不諱之外，
    復經共犯王陳秀玉於警、偵訊及本院80年度訴字第2337號及
    臺灣高等法院臺中分院81年度上訴字第544號審理時供述在
    卷，且與證人葉益顧（即據報查獲本案之警員）於偵查中及
    臺灣高等法院臺中分院81年度上訴字第544號審理時所證述
    情節、證人侯敏雄（即不知情之被告女婿，案發時亦同時居
    住在上開臺中縣大里鄉住處）於偵查中之證述內容及證人林
    清丈（即上開臺中市東區旱溪東巷廠房之屋主）於偵查中之
    證述內容均核屬大致相符，且有臺中縣警察局霧峰分局員警
    製作之檢查紀錄表2份（內容為查獲時間、地點、經過及扣
    案物名稱）及房屋租賃契約書1份在卷可佐。又為警在臺中
    縣大里鄉○○路96之1號查扣之偽造硬幣，經本院隨機採樣
    五枚送請內政部警政署刑事警察局鑑定後，認為其中送鑑之
    三枚偽造硬幣成品，其上之圖文、「拾圓」圖案側之邊緣及
    硬幣側面邊緣型態均與真品不相符，且「拾圓」圖案之邊緣
    ，有不規則現象，與真品不符，故研判係偽造等情，有該局
    97年4月29日刑鑑字第0970047805號鑑定書及鑑定說明附卷
    可稽，堪認如附表編號9所示之「拾圓硬幣」確係偽造，且
    已完成偽造行為而屬偽造硬幣之成品無訛；又如附表編號8
    所示之送鑑偽造硬幣二枚，雖已裁切成形，且刻造有幣面圖
    文，然硬幣側面邊緣尚無齒輪狀刻痕一節，亦於同次送鑑時
    鑑定在案，故該部分應屬偽造硬幣之半成品。從而，被告於
    本院自白部分，核與事實相符，得為證據。
  (三)按妨害國幣懲治條例第3條第1項之偽造幣券罪，並不以所偽
    造之幣券與真幣券完全相同為必要，若其外觀上足以使人誤
    為真幣券即為已足，即屬既遂（最高法院88年度台上字第57
    75號、89年度台上字第6662號裁判意旨參照）；易言之，偽
    造之幣券，僅須與真幣類同，足使一般人誤信為真正之幣券
    ，罪即成立，原不必與真幣完全相同，其方法為何，則無限
    制，只須著手於偽造幣券，而有與真幣類同之物品完成即可
    ，行為人縱若受限於其技術、製作成本等考量，致所製作之
    偽幣於細部與真幣略有差異，僅屬其偽造技術良窳與否之問
    題，倘所製造之偽幣，已具有近似真幣之外觀，外觀上亦足
    以使人誤為真幣，而有於坊間流通之可能，即屬偽造既遂。
    查前開送鑑之偽造硬幣成品經本院合議庭於審理時當庭勘驗
    ，並與「新臺幣拾圓」硬幣真品（74年版）交相比對後，認
    為無論在外觀、色澤、重量及觸感均與真幣極其雷同，若非
    將真幣與偽幣同時、同地彼此相互觀察，且以放大鏡等工具
    仔細觀察偽幣細部，並無法一望即知扣案偽幣在圖文、圖案
    邊緣及側面邊緣滾邊型態等處有何不規則或異於真品之處而
    確屬偽幣，此有本院審判筆錄及本院所拍攝扣案偽幣與真幣
    比對照片多幀存卷可憑，故本案被告偽造幣券之犯行，已達
    於既遂之程度，應堪認定，是被告及選任辯護人辯稱：本件
    偽造硬幣成品之作工粗糙，被告犯行應屬未遂云云，即不足
    採。
  (四)綜上所述，被告共同偽造幣券既遂之犯行，事證明確，至堪
    認定，應依法論科。
三、論罪科刑部分：
  (一)查被告行為後，刑法部分條文於94年1月7日修正公布，並於
    95年7月1日施行。按行為後法律有變更者，適用行為時之法
    律，但行為後之法律有利於行為人者，適用最有利於行為人
    之法律，修正後刑法第2條第1項定有明文。此條規定係規範
    行為後法律變更所生新舊法律比較適用之準據法，本身尚無
    新舊法比較之問題，於新法施行後，應一律適用新法第2條
    第1項之規定，為「從舊從輕」之比較，先予敘明。查修正
    前刑法第28條規定：「二人以上共同實施犯罪之行為者，皆
    為正犯。」，修正後刑法第28條則規定：「二人以上共同實
    行犯罪之行為者，皆為正犯。」，其立法理由旨在排除陰謀
    、預備共同正犯之成立，新舊法就共同正犯之範圍既因此而
    有變動，自屬犯罪後法律有變更，而非僅屬純文字修正，應
    有新舊法比較適用之問題（最高法院96年度台上字第1323號
    判決要旨參照），經比較新舊法之結果，新法並無較有利於
    被告之情形，故本件爰依被告行為時之刑法第28條論以共同
    正犯。其次，關於妨害國幣懲治條例第3條第1項法定刑中罰
    金刑部分，因刑法第33條第5款修正為：「主刑之種類如下
    ：五、罰金：新臺幣一千元以上，以百元計算之」，是依修
    正後之法律，該罪所得科處罰金最低額為新臺幣一千元；而
    行為人行為時之修正前刑法第33條第5款規定：「主刑之種
    類如下：五、罰金：（銀元）一元以上。」，則前開罰金刑
    ，最高額雖與新法相同，然最低額僅為新臺幣三十元。因此
    ，比較上述修正前、後之法律，修正後之規定並無較有利於
    被告之情形，故關於上開法條罰金刑之部分，應適用被告行
    為時關於科處罰金刑之法律。
  (二)按中華民國貨幣由中央銀行發行之，中央銀行法第13條定有
    明文。中央銀行基於上揭條文意旨，於89年1月26日公布中
    央銀行發行新臺幣辦法，而依該辦法第2條、第5條第1項分
    別規定，中華民國貨幣為新臺幣；新臺幣不得偽造、變造、
    故意毀損，亦不得仿造或販賣、公開陳列其仿造品。違者，
    依妨害國幣懲治條例及其他有關規則處罰。且按妨害國幣懲
    治條例第1條第1項規定，本條例所稱之國幣，係指中華民國
    境內，由中央政府或其授權機關所發行之紙幣或硬幣，而中
    央銀行於50年7月1日在臺復業後，即已委託臺灣銀行發行新
    臺幣，自是時起，新臺幣即已具有國幣之功能，如有偽造、
    變造之行為，應依妨害國幣懲治條例治罪，此觀司法院大法
    官會議解釋第99號自明，是認妨害國幣懲治條例第3條第1項
    之偽造幣券罪係刑法第195條第1項偽造變造通貨幣券罪之特
    別規定，屬法律競合中特別法與普通法之關係，依特別法優
    先於普通法適用之原則，應依妨害國幣懲治條例第3條第1項
    之偽造幣券罪處斷。
  (三)是核被告甲○○所為，係犯妨害國幣懲治條例第3條第1項之
    偽造幣券罪。被告甲○○與同案被告王陳秀玉間，就上開偽
    造幣券之犯行，有犯意聯絡及行為分擔，為共同正犯。又偽
    造貨幣之行為，係由行為人以單一之犯意、單一之行為，持
    續侵害一個法益，縱令在未完成偽幣外觀前，其各個舉動已
    與該罪之構成要件完全相符，然在行為人主觀上對其各個舉
    動，不過為犯罪行為之一部分，無先後次序可分，亦非可獨
    立成罪，應為單純一罪之繼續犯，其所為偽造幣券半成品部
    分，為偽造幣券犯行之一部分，與偽造幣券既遂犯行部分為
    事實上之一罪關係，不另論以偽造幣券未遂罪（最高法院93
    年度台上字第2426號判決參照），故選任辯護人以附表編號
    8所示偽造硬幣半成品部分作為被告本案偽造行為未遂之論
    據，即有誤會，併此敘明。被告甲○○意圖供偽造貨幣之用
    ，而收受模具器械及收受原料之前階段行為，應為其後偽造
    幣券之後階段行為所吸收，亦不另論罪。
  (四)爰審酌被告甲○○為本案犯行前，無犯罪紀錄，素行尚佳，
    有臺灣高等法院被告前案紀錄表在卷可按，其於本案發生時
    ，正值青壯之年，卻因債臺高築無力償還，竟不思以正當途
    徑賺取金錢，而選擇偽造國幣之犯罪動機、目的，其所偽造
    之硬幣成品及半成品已達上萬餘枚，對國家經濟之穩定及金
    融交易秩序已具有一定程度之危險性，惟本案尚查無業已流
    入市面之情事，又其於全案中居於主導之地位，於本院審理
    時終知所悔悟而坦承犯行之態度，暨其犯罪手段、智識程度
    及生活狀況等一切情狀，及同案共犯王陳秀玉業經判處有期
    徒刑五年二月確定在案，量處如主文所示之刑。又被告案發
    時固有欠債待償及年幼子女待扶養之情，然其斯時尚值青壯
    之年，身強體健，並非全無正當管道及工作能力以營生，然
    其竟選擇以偽造國幣之方式牟取不法暴利，不顧其犯行對於
    國家經濟及金融秩序將造成一定程度之危害，其犯罪動機及
    目的尚難認有何情堪憫恕之情形；又其妻即本案共犯王陳秀
    玉固因本案經法院判處有期徒刑五年二月確定在案，且業已
    執行完畢，然被告仍應就其本身於本案參與犯罪之可責性負
    其個人刑事責任，殊不因同案共犯業已接受刑事制裁及處罰
    而有所不同；再本案固未查獲偽造之硬幣已有流通市面之情
    事，然以被告偽造之硬幣成品及半成品已達上萬餘枚，倘非
    員警據報速予查獲本案，一旦所偽造硬幣不慎流入市面，其
    對國家經濟及金融秩序之影響，不容小覷，是被告犯行之可
    非難性顯非輕微；況且，被告於80年間本案為警查獲後，竟
    逃亡經年始終不願面對司法制裁，經本院發布通緝多年後，
    雖於96年10年31日自動前往本院歸案，然其於本院訊問伊始
    猶仍矢口否認犯行，猶仍推諉稱：本案均為其妻即同案共犯
    王陳秀玉一人所為云云，則其犯後態度顯非良好，自無從以
    其嗣後主動歸案之舉，而逕認其犯後態度甚佳而有何情堪憫
    恕之情；綜上，本院認為本案並無任何犯罪之情狀顯可憫恕
    ，若科以最低度刑仍嫌過重之情事，故並無得依刑法第59條
    減輕其刑，併予敘明。
  (五)按犯意圖供行使之用，而偽造幣券罪者，其偽造之幣券，不
    問屬於犯人與否，固應依妨害國幣懲治條例第6條之規定宣
    告沒收，但所謂偽造之幣券，以客觀上已達於足以使人誤認
    為真幣者為限；苟其尚未偽造完成而不具有幣券之外觀者，
    則不在得依上開規定諭知沒收之列，而偽造幣券之半成品，
    尚非偽造之幣券，自不在得依上開規定諭知沒收之列（最高
    法院88年度台上字第7218號判決要旨、94年度台上字第4718
    號判決要旨參照）。次按，得依刑法第200條沒收之偽造幣
    券用之器械原料，以構成同法分則第12章所定各罪者為限，
    如依妨害國幣懲治條例論科，因妨害國幣治罪條例就供偽造
    幣券所用之器械原料等物，並無沒收之規定，則應引用刑法
    第11條，依同法第38條第1項第2款，沒收該等器械原料（最
    高法院65年度第7次刑庭會議決議及80年度台上字第124號判
    決要旨參照）。故如附表編號9所示之偽造硬幣成品，均係
    偽造之幣券，不問屬於被告與否，應依妨害國幣懲治條例第
    6條之規定，宣告沒收。如附表編號7、8所示之偽造硬幣半
    成品，因尚未偽造完成，外觀上尚未達於足以使人誤認為真
    幣之程度，揆諸前開說明，自非屬妨害國幣懲治條例第6條
    所規定應予沒收之範圍，惟因屬被告甲○○所有且因共同犯
    妨害國幣懲治條例第3條第1項之偽造幣券罪所生之物，應依
    刑法第38條第1項第3款規定沒收之。至於如附表編號1至編
    號6所示之偽造貨幣之器械原料，亦屬被告甲○○所有且因
    共同犯妨害國幣懲治條例第3條第1項之偽造幣券罪所用之物
    ，應依刑法第38條第1項第2款規定沒收之。
四、據上論斷，應依刑事訴訟法第299條第1項前段，妨害國幣懲
    治條例第3條第1項、第6條，刑法第11條、第2條第1項前段
    、第28條（修正前）、第38條第1項第2款、第3款，罰金罰
    鍰提高標準條例第1條前段，判決如主文。
中    華    民    國    97    年    6     月    30    日
                  刑事第十二庭  審判長法  官  莊深淵
                                      法  官  蔡建興
                                      法  官  廖慧如
以上正本證明與原本無異
如不服本判決，應於收受送達後10日內向本院提出上訴書狀（應
敘述具體理由並附繕本）。
上訴書狀如未敘述理由，應於上訴期間屆滿後20日內補提理由書
於本院。
                                      書記官  張宏清
中    華    民    國    97    年    6     月    30    日
附錄本案論罪科刑法條全文：
妨害國幣懲治條例第3條
意圖供行使之用，而偽造、變造幣券者，處無期徒刑或5年以上
有期徒刑，得併科5千元以下罰金。
犯前項之罪，因而擾亂金融，情節重大者，處死刑或無期徒刑。
第1項之未遂犯罰之。
附表
┌──┬─────────────┬─────┬────────┐
│編號│      扣 案 物 名 稱      │  數  量  │    查扣地點    │
├──┼─────────────┼─────┼────────┤
│ 1  │滾邊修飾機                │壹台      │臺中縣大里鄉健行│
│    │                          │          │路96之1號       │
├──┼─────────────┼─────┼────────┤
│ 2  │沖床                      │壹台      │                │
├──┼─────────────┼─────┤                │
│ 3  │模具                      │壹付      │                │
├──┼─────────────┼─────┤臺中市東區旱溪東│
│ 4  │游標尺                    │壹支      │巷369號         │
├──┼─────────────┼─────┤                │
│ 5  │圓規                      │壹支      │                │
├──┼─────────────┼─────┤                │
│ 6  │供製造偽幣所用之白銅材料皮│壹支      │                │
├──┼─────────────┼─────┼────────┤
│ 7  │偽造新臺幣拾元硬幣半成品（│壹萬捌仟柒│臺中市東區旱溪東│
│    │業已裁切成形，惟尚未刻造幣│佰壹拾枚  │巷369號         │
│    │面圖案及滾邊）            │          │                │
├──┼─────────────┼─────┼────────┤
│ 8  │偽造新臺幣拾元硬幣半成品（│貳枚      │                │
│    │業已裁切成形且刻造幣面圖案│          │                │
│    │，惟尚未滾邊）            │          │臺中縣大里鄉健行│
├──┼─────────────┼─────┤路96之1號       │
│ 9  │偽造新臺幣拾元硬幣成品    │伍仟玖佰│                │
│    │                          │拾枚    │                │
└──┴─────────────┴─────┴────────┘
（以下空白）


司法院資訊處製作；財團法人民間司法改革基金會備份。
